臺灣臺北地方法院民事判決
110年度簡上字第322號
上  訴  人  黃瑞成  

訴訟代理人  吳錫欽律師
被  上訴人  潘煒元  
上列當事人間請求損害賠償事件，上訴人對於中華民國110年5月
3日本院新店簡易庭110年度店簡字第134號第一審判決提起上訴
，本院於111年5月11日言詞辯論終結，判決如下：
    主  文
原判決關於命上訴人給付超過新臺幣伍萬元本息，及該部分假執
行之宣告，暨訴訟費用之裁判，均廢棄。
上開廢棄部分，被上訴人在第一審之訴及該部分假執行之聲請均
駁回。
其餘上訴駁回。
第一、二審訴訟費用由上訴人負擔二分之一，餘由被上訴人負擔
。
    事實及理由
一、被上訴人於原審起訴主張：伊在新北市○○區○○路○段000號經
    營神爪奇航商行（下稱系爭店鋪），上訴人於民國107年9月
    19日至同年12月31日向伊承租4臺選物販賣機在系爭店鋪內
    經營選物販賣，兩造並簽立選物販賣機租賃合約（下稱系爭
    租約），租期屆至又合意繼續承租，嗣新北市政府經濟發展
    局（以下簡稱經發局）人員會同新北市政府警察局汐止分局
    員警於108年11月22日查獲系爭店鋪內由上訴人所承租之4臺
    選物販賣機（名稱：大章魚深海尋寶機，下合稱系爭機臺）
    之洞口遭上訴人違法改裝，而認屬電子遊戲機，致經發局認
    被上訴人違反電子遊戲場業管理條例而以109年5月5日新北
    經商字0000000000函（下稱系爭函文）裁處伊罰鍰10萬元（
    下稱系爭處分），然伊僅出租場地及機臺予上訴人，且已再
    三告誡上訴人不得改裝機臺，卻因上訴人將機臺違法改裝而
    遭處罰鍰，上訴人應就違反系爭租約及違反電子遊戲場業管
    理條例之侵權行為負賠償之責。爰擇一依系爭租約第9條及
    民法第184條第2項提起本件訴訟等語，並聲明：㈠上訴人應
    給付被上訴人10萬元，及自起訴狀繕本送達翌日起至清償日
    止，按年息5％計算之利息。㈡願供擔保，請准宣告假執行。
二、上訴人則以：伊加裝木架及彈跳繩之改裝未變更對價取物之
    本質而不具射倖性，自非電子遊戲機，且非賭博行為，非僅
    無系爭租約第9條約定及電子遊戲場業管理條例之違反，電
    子遊戲場業管理條例亦非保護他人之法律，被上訴人對裁罰
    既未提起行政救濟撤銷處分，自無由將遭裁罰一事歸咎於其
    負責，被上訴人依系爭租約第9條及民法第184條第2項規定
    請求其賠償，即非有據。縱上訴人應負賠償責任，系爭店鋪
    前於107年8月31日遭經發局稽查並令被上訴人停止經營電子
    遊戲場業，被上訴人竟未告知，亦未查核及提醒上訴人而疏
    於監督管理，被上訴人就其遭裁罰，自與有過失而應負6成
    之過失比例等語，資為抗辯。
三、原審判決被上訴人勝訴，亦即判決上訴人給付被上訴人10萬
    元，及自109年9月26日起至清償日止，按年息5%計算之利息
    。上訴人提起上訴，並聲明：原判決廢棄；被上訴人在第一
    審之訴駁回。被上訴人則答辯聲明：上訴駁回。
四、本件不爭執之事項（見本院卷第153至155、160頁）：
(一)經發局於107年8月31日以新北經商字第10716479991號函命
    被上訴人停止經營電子遊戲場業。
(二)兩造於107年9月19日簽訂系爭租約，期問自107年9月19日至
    107年12月31日，期滿後上訴人繼續租用，成立不定期租賃
    契約。（見湖簡卷第21頁、原審卷第42頁）
(三)經發局於108年11月22日偕同汐止分局聯合查察時，查獲店
    內上訴人承租之4台中文名稱為大章魚深海尋寶機臺洞口有
    改裝情事，認與經濟部評鑑通過之選物販賣機不符，而屬電
    子遊戲機。（見湖簡卷第17頁）
(四)經發局於109年5月5日以系爭函文認被上訴人未依上開107年
    8月31日函停止經營電子遊戲場，違反電子遊戲場業管理條
    例第15條規定，而依行政執行法第30條第2項予以裁罰怠金1
    0萬元（即系爭處分）。（見湖簡卷第43至46頁）
(五)上訴人業經臺灣士林地方檢察署109度偵字第10335號為不起
    訴處分。（見湖簡卷第55至56頁）
五、被上訴人主張上訴人違法改裝行為致其遭裁罰而受有損害，
    應依系爭租約第9條約定及民法第184條第2項規定賠償10萬
    元等情，為上訴人所否認，並以前揭情詞置辯。茲就本件爭
    執之事項及本院之判斷，析述如下：
(一)被上訴人得否依系爭租約第9條約定請求上訴人就改裝機臺
    一事負損害賠償之責？
  ⒈按解釋意思表示，應探求當事人之真意，不得拘泥於所用之
    辭句，民法第98條定有明文。又解釋當事人之契約，應以當
    事人立約當時之真意為準，而真意何在，應以過去事實及其
    他一切證據資料為斷定之標準，不能拘泥文字致失真意。亦
    即解釋契約，應於文義上及論理上為推求，以探求當事人立
    約時之真意，並通觀契約全文，斟酌訂立契約當時及過去之
    事實、交易上之習慣等其他一切證據資料，本於經驗法則及
    誠信原則，從契約之主要目的及經濟價值作全盤之觀察，以
    為判斷之基礎。
　⒉查系爭租約第9條約定：嚴禁擺放政府公告之違禁品如18禁、
    菸、酒、食品、有價證券...等等、嚴禁賭博行為。違反上
    述行為承租方負擔全部法律責任等語（見湖簡卷第21頁），
    雖未明文約定不得改裝選物販賣機，或違反選物販賣機管制
    規範，或違反電子遊戲場業管理條例之行為，惟參以系爭租
    約第5約定：承租人應以善良管理人之注意保管機臺，則承
    租各該機臺之上訴人亦應注意主管機關有無禁止改裝機臺、
    改裝機臺是否違反相關行政規範，以避免改裝機臺違反規定
    以致遭罰，方符此約定之真意。
　⒊系爭機臺雖曾通過評鑑認非屬電子遊戲機，然經發局於108年
    11月22日偕同汐止分局聯合查察時，因系爭機臺改造裝有彈
    力繩及於出口處加設障礙物，依經濟部107年6月13日等函釋
    ，認該機臺經改造後已非為「非屬電子遊戲機之選物販賣機
    （機臺內部有加裝障礙物）」，已違反經濟部所定非屬電子
    遊戲機認定標準，而屬未經評鑑之電子遊戲機（見本院卷第
    108至109頁），經發局因而以系爭處分裁罰被上訴人怠金10
    萬元，經被上訴人聲明異議仍遭駁回等情，有系爭機臺說明
    書暨評鑑資料（見店簡卷第19頁）、新北市政府稽查商業活
    動現場記錄表（見湖簡卷第17頁）、經發局109年5月5日函
    、同年月25日函（見湖簡卷第43至46、13至16頁）、新北市
    政府聲明異議決定書（見本院卷第177至181頁）及系爭機臺
    及現場查獲照片（見店簡卷第45至49頁；臺灣士林地方檢察
    署109年度偵字第10335號卷第37至43頁）等件可稽，上訴人
    亦不爭執該等改裝為其所為，堪認被上訴人主張：系爭機臺
    因遭上訴人改裝而遭經發局認定屬未經評鑑之電子遊戲機，
    致上訴人遭裁處怠金10萬元等節為可採。被上訴人雖辯稱：
    其業經檢察官為不起訴處分，顯見系爭機臺非電子遊戲機等
    語，並提出不起訴處分書為佐，惟僅能證明就違反電子遊戲
    場業管理條例第22條及刑法第266條第1條前段之賭博等罪嫌
    不足，再綜以前揭機臺照片之內容，仍難認系爭機臺非屬經
    發局所認定之電子遊戲機，上訴人復未能提出其他證據以實
    其說，自難逕認系爭機臺非電子遊戲機而為上訴人有利之認
    定。從而，上訴人因改造系爭機臺而裝有彈力繩及於出口處
    加設障礙物，經經發局認定已屬電子遊戲機，而以系爭處分
    裁罰被上訴人怠金10萬元致生損害，被上訴人即得依系爭租
    約第9條約定請求上訴人賠償。
(二)被上訴人是否與有過失？被上訴人所得請求賠償之金額若干
    ？
  ⒈按損害之發生或擴大，被害人與有過失者，法院得減輕賠償
    金額或免除之，民法第217條第1項定有明文。其適用範圍，
    原不以侵權行為所生損害賠償之債為限，即債務不履行所生
    或契約所定之損害賠償，除有反對之特約外，於計算賠償金
    額時，亦有其適用。且此項基於過失相抵之責任減輕或免除
    ，非僅視為抗辯之一種，亦可使請求權全部或一部為之消滅
    ，法院應依職權斟酌雙方原因力之強弱與過失之輕重，以定
    賠償金額應減至何程度，抑為完全免除（最高法院110年度
    台上字第1113號判決參照）。
　⒉查被上訴人因違法經營電子遊戲場業，經經發局於107年8月3
    1日以北經商字第10716479991號函命被上訴人停止經營電子
    遊戲場業，並於108年9月3日送達，有系爭函文（見湖簡卷
    第43至46頁）可憑，堪認被上訴人因107年8月31日函文負有
    不行為義務，於經營系爭店鋪時自應注意不得擺放未經評鑑
    之電子遊戲機而違反前揭義務。惟被上訴人自承：其於遭稽
    查前2、3個月發現上訴人將系爭機臺鋪設彈跳網、木頭，遂
    告知上訴人不要偷改機臺，否則被抓到要自行負責等語（見
    本院卷第120頁），足見被上訴人亦知悉系爭系爭機臺改造
    乙事，卻仍放任被上訴人擺放電子遊戲機，則被上訴人先前
    違法經營電子遊戲場業遭命停止經營及放任被上訴人擺放系
    爭機臺之行為，與被上訴人之改造行為均屬遭系爭處分裁處
    怠金致生損害之原因。本院審酌上訴人及被上訴人之過失程
    度，認兩造之責任相當，各應負一半之責任（即被上訴人之
    過失比例以50％為適當），則兩造之過失相抵後，上訴人尚
    應賠償被上訴人5萬元（計算式：怠金10萬元×過失比例50％＝
    5萬元），則被上訴人逾此範圍之請求，並無理由。又被上
    訴人依系爭租約第9條約定之請求，既部分有理由，其另依
    民法第184條第2項規定所為請求，自無庸審酌，附此敘明。
六、綜上所述，被上訴人依系爭租約第9條約定，請求上訴人給
    付5萬元，及自起訴狀繕本送達翌日即109年9月26日（見湖
    簡卷第27頁）起至清償日止，按年息5%計算之利息（民法第
    229條第2項、第203條、第233條第1項規定參照），洵屬正
    當，應予准許；逾此部分請求，則屬無據，應予駁回。原審
    就逾上應准許部分，判命上訴人應如數給付，並依職權宣告
    假執行，尚有未洽。上訴意旨指摘原判決此部分不當，求予
    廢棄，為有理由，爰由本院予以廢棄改判如主文第2項所示
    。至上開應准許部分，原審為上訴人敗訴之判決，並依職權
    宣告假執行，核無不合。上訴意旨指摘原判決此部分不當，
    為無理由，應駁回此部分之上訴。
七、本件事證已臻明確，兩造其餘之攻擊或防禦方法及所用之證
    據，經本院斟酌後，認為均不足以影響本判決之結果，爰不
    逐一論列，併此敘明。
八、據上論結，本件上訴為一部有理由、一部無理由，依民事訴
    訟法第436條之1第3項、第449條第1項、第450條、第385條
    第1項前段、第79條，判決如主文。
中　　華　　民　　國　　111 　年　　6 　　月　　 1　　日
                 民事第六庭    審判長法　官　許純芳
                                     法  官  許柏彥
                                     法　官　劉宇霖
以上正本係照原本作成。
本判決不得上訴。
中　　華　　民　　國　　111 　年　　6 　　月　　1 　　日
                                     書記官　洪仕萱